【裁判字號】    98,消債更,1299
【裁判日期】    990225
【裁判案由】    聲請更生程序
【裁判全文】
臺灣高雄地方法院民事裁定          98年度消債更字第1299號
聲  請  人  甲○○
上列當事人聲請消費者債務清理事件，本院裁定如下：
    主  文
更生及保全處分之聲請均駁回。
聲請費用由聲請人負擔。
    理  由
一、聲請意旨略以：聲請人即債務人前未曾依「中華民國銀行公
    會會員辦理消費金融案件無擔保債務協商機制」請求共同協
    商債務清償方案，於本件聲請更生前，經向最大債權金融機
    構即臺灣銀行申請前置協商，因聲請人不同意臺灣銀行所提
    每月清償新臺幣（下同）4,500 元之還款方案，雙方協商不
    成立。而聲請人對金融機構因消費借貸所負之債務計達新臺
    幣（下同）1,219,973 元，惟聲請人每月收入僅有2 萬元，
    尚須扶養未成年子女2 名，每月必要支出為35,386元，每月
    收入扣除支出後並無餘款，實有不能清償債務之情事，而聲
    請人所負無擔保或無優先權之債務總額並未逾12,00 萬元，
    復未經法院裁定開始清算程序或宣告破產，爰依法聲請裁定
    准予更生等語。
二、按「為使負債務之消費者得依本條例所定程序清理其債務，
    以調整其與債權人及其他利害關係人之權利義務關係，保障
    債權人之公平受償，謀求消費者經濟生活之更生及社會經濟
    之健全發展，特制定本條例」、「債務人不能清償債務或有
    不能清償之虞者，得依本條例所定更生或清算程序，清理其
    債務」、「聲請更生或清算不合程式或不備其他要件者，法
    院應以裁定駁回之，但其情形可以補正者，法院應定期間先
    命補正」，消費者債務清理條例第1 條、第3 條、第8 條分
    別定有明文。是消費者債務清理條例之立法，其中心思想乃
    認陷於經濟上困境之消費者若任其於惡性循環之債務窘境中
    自生自滅，其將衍生嚴重之社會問題，致難以維持安定之社
    會經濟秩序，故有予之分別情形依更生或清算之程序清理其
    債務之必要，藉以妥適調整其與各相關債權人等間之權利義
    務關係，以謀求消費者經濟生活之更生機會，從而健全社會
    經濟發展。惟私法上之債之關係，係以當事人間之信賴關係
    為基礎，為社會經濟組織之重要支柱。當事人於以法律行為
    追求自己之利益之際，亦應顧及對方之利益，並考量債權債
    務在社會上之作用，本於誠實及信用之原則，行使其債權及
    履行其債務。故債務人之消費者欲以上開條例為其所負義務
    之調整者，自應本於誠信原則之本旨，僅在其不能清償債務
    或有不能清償之虞而使其陷於經濟上之困境時始得准許之，
    以避免其藉此善意之立法而惡意圖謀減免債務，致使社會陷
    於道德之危險，並因此使信用緊縮而造成社會經濟之動盪。
三、聲請人固以其對金融機構因消費借貸所負之債務計達1,219,
    973 元，於扣除自己之必要生活費用及未成年子女之扶養費
    用，已無能力負擔臺灣銀行所提出之每月還款4,500 元之清
    償方案，並提出債權人清冊、財產及收入狀況說明書、戶籍
    謄本、聲請人綜合所得稅各類所得資料清單及財產歸屬資料
    清單、前置協商不成立通知書、收據、帳單等件為證，惟查
    ：
  (一)聲請人主張現積欠之總債務共計1,219,973 元，並曾於民國
    98 年10 月間向臺灣銀行申請前置協商，惟該行嗣於98年12
    月9日 以聲請人無法負擔共分180 期，每月4,500 元之還款
    方案為由，作成協商不成立之通知乙情，有財團法人金融聯
    合徵信中心（下稱聯徵中心）專用債權人清冊、當事人信用
    報告回覆書及前置協商不成立通知書1 份在卷為憑，應認真
    實。而依前揭條文規定及說明，聲請人就上開債務須有不能
    清償債務或有不能清償之虞，且此情形業使其陷於經濟上之
    困境時，法院始須准之進行更生或清算。
  (二)聲請人之戶籍地址位於高雄市，有戶籍謄本在卷可按（見本
    院卷第9 頁），其必要生活費用應參考內政部公告98年度高
    雄市每人每月最低生活費用11,309元之標準為計，而該標準
    原係由中央、直轄市主管機關參照中央主計機關所公布當地
    區最近一年平均每人消費支出60% 所定，依其基準之家庭收
    支調查報告調查表格式所示有關經常性支出之調查項目，其
    原即包括利息支出、稅捐、社會保險、食品、衣著、房租及
    水費、電費、醫療保健、交通、娛樂、教育等而已涵蓋以戶
    為單位之家庭所有需求，是除特殊情形外，自得不再考量聲
    請人之房貸支出。
  (三)聲請人與其配偶育有2 名未成年子女，均與其同住，其切結
    每月所得為2 萬元，名下有1 屋1 地，其配偶96、97年度之
    年申報所得乃分為176,270 元、202,220 元，名下沒有財產
    等情，此有切結書、綜合所得稅各類所得資料清單、財產歸
    屬資料清單、稅務電子閘門財產所得調件明細表、戶籍謄本
    等件在卷足憑（見本院卷第9 至10頁、第20頁、第23頁、第
    176 至177 頁、第196 頁），則以上開最低生活費用支出計
    算結果，並衡量聲請人與其配偶之經濟狀況，聲請人主張負
    擔其未成年子女2 名費用為1 萬元應屬合理。
  (四)又聲請人未為申報所得，自陳在炸雞店工作，每月收入2 萬
    元，並提出切結書為證，惟聲請人於向臺灣銀行申請前置協
    商時，提出每月可還款4,000 元之清償方案，嗣於本院要求
    其陳報更生方案時，亦提出切結書載明其夜間兼職增加收入
    4,000 元可供還款，且聲請人於臺灣銀行之房屋貸款每月需
    清償5,000 元，其皆有按月清償，此有臺灣銀行98年10月26
    日銀債管乙字第09800481331 號函附資料、切結書、補正狀
    在卷可按（見本院卷第63頁、第65頁、第124頁 、第183 至
    186 頁），則以其每月均得清償房屋貸款及提出得按月還款
    4,000 元之清償方案等情，聲請人之收入應高於每月2 萬元
    甚多，而聲請人名下現有財產依公告及課稅現值為計乃為90
    7,278 元，並經本院民事執行處囑託鑑價結果為房地總價1,
    174,652 元，惟目前減價拍賣之底價訂為864,000 元，亦經
    調閱本院98年度司執字第29996 號卷宗核閱屬實，則該房地
    市值應達864,000 元以上，以此核諸聲請人所負全部債務，
    如為變賣清償後，其至多應僅餘35萬元左右之無擔保債務待
    償，在現之銀行公會原同意得不計利息之情形下，其得清償
    完畢之時程應非甚久，況聲請人復於其聲請狀上載明其現有
    資產為135 萬元（見本院卷第4 頁），顯高於其上開負債，
    是聲請人之個人情況自尚不得認其已有不能償債務或有不能
    清償之虞之情事，所為之主張自不足採。從而，聲請人聲請
    本院准予更生，依上開事證及本院調查結果，即難認有據，
    應予駁回。
四、又本件更生聲請既經駁回，則聲請人聲請之保全處分，即無
    從准許，應併予駁回。
五、依消費者債務清理條例第8 條、第15條，民事訴訟法第78條
    ，裁定如主文。
中    華    民    國    99    年    2     月    25    日
              民事第四庭    法      官  楊淑儀
正本係照原本作成。
如不服本裁定，應於裁定送達後10日內，以書狀向本院提出抗告
，並繳納抗告費新臺幣1,000 元。
中    華    民    國    99    年    2     月    25    日
                            書  記  官  王資惠

司法院資訊處製作；財團法人民間司法改革基金會備份。
